臺灣高等法院刑事判決　　　　　　　　　　　　　九十一年度上易字第二三九號
　　上　訴　人
　　即　自訴人　乙○○
　　自訴代理人　丁○○
　　被　　　告　甲○○
　　共　　　同
　　選任辯護人　慶啟群
右上訴人因被告妨害名譽等案件，不服臺灣臺北地方法院九十一年度自字第三八號，
中華民國九十一年六月十七日第一審判決，提起上訴，本院判決如左：
    主  文
上訴駁回。
    理  由
一、自訴意旨如附件自訴狀繕本所載，因指被告甲○○及丙○○○○舒基共同涉犯刑
    法第三百十條第二項之加重誹謗及第三百十三條妨害信用罪嫌云云。
二、按犯罪事實應依證據認定之，無證據不得推定其犯罪事實。又不能證明被告犯罪
    者，應諭知無罪之判決，刑事訴訟法第一百五十四條、第三百零一條第一項分別
    定有明文。又事實之認定，應憑證據，如未能發現相當證據，或證據不足以證明
    ，自不能以推測或擬制之方法，為裁判基礎（最高法院四十年臺上字第八六號判
    例參照）。次按告訴人之告訴，本以使被告受刑事訴追為目的，故其陳述是否與
    事實相符，自應調查其他證據，以資審認，苟其所為攻擊之詞，尚有瑕疵，則在
    此瑕疵未予究明以前，即不能遽採為斷罪之基礎（最高法院六十九年臺上字第一
    五三一號判決參照）。再認定被告有罪之事實，應憑證據，如未能發現相當之證
    據，或證據不足以證明，自不能以推測或擬制之方法，以為裁判之基礎；且認定
    事實所憑之證據，其為訴訟上之證明，須達於通常一般人均不致有懷疑，而得確
    信其為事實之程度者，始得據為有罪之認定，倘其證明尚未達到此一程度而有合
    理之懷疑存在時，尚難為有罪之認定基礎；另苟積極證據不足以為不利於被告事
    實之認定，即應為有利於被告之認定，更不必有何有利之證據，最高法院三十年
    上字第八一六號、四十年台上字第八六號、七十六年台上字第四九八六號判例分
    別揭明上旨，足資參酌。
三、刑法第三百十條第二項誹謗罪之成立，以行為人主觀上具有毀損他人名譽之不法
    意圖為必要，且所指摘傳述者為事實，若係主觀之評論及意見之表達，則非在規
    範之列。而行為人行為是否具有主觀不法意圖，須依行為當時之具體情況客觀判
    斷之，且刑法第三百十一條於一般違法阻卻事由外，立法者另明列特別違法阻卻
    事由，只要行為人之行為客觀上符合該條所定之要件，其行為即屬不罰，藉以解
    決刑法實務上就主觀不法意圖判斷上之困難，及保障言論自由精神，故任何客觀
    上造成毀損他人名譽結果之行為，除有上開法條所定之特別違法阻卻事由應予免
    責外，縱無符合特別違法阻卻事由之情形，仍須基於該條保護言論自由之立法精
    神，確定行為人主觀上具有毀損名譽之惡意，資為判斷之依據，倘無積極之證據
    足資證明行為人有毀損名譽之惡意，即應推定行為人無惡意毀損他人名譽之犯意
    。
四、自訴人乙○○指被告二人涉有前開罪嫌，無非以被告甲○○向壹週刊所寄發之電
    子郵件二份之內容及第二份郵件載有被告丙○○○○舒基之姓名及聯絡電話等情
    為據。
五、被告甲○○、丙○○○○舒基經合法傳喚未到場。惟訊據被告甲○○、丙○○○○舒基均在本院調查時堅詞否認有自訴人所述犯行，李鍾彬辯稱：因為壹週刊事
    先未向我查證，即先刊登有關我不實的報導，我看到內容後，查詢我臺灣的電話
    ，上面有壹週刊的留言，希望我回話，壹週刊說如果不是這樣，報導中接受採訪
    的人為何這樣說我，所以我將我認為壹週刊上刊載不實在的部分提供查證的線索
    ，壹週刊看了我的E─MAIL 後與我通了二個小時的國際電話之後說他們不是調查
    局，無法給我作平衡報導，最後電話跟我聯絡說他們主管同意來函照登，但我反
    對以我的角度報導，因為當初是以採訪方式作報導。我寄送的時候沒有給丙○○○○舒基看過內容，但是壹週刊希望我能提供公司的高級主管讓他們查詢，所以
    我就提供當時公司最高主管執行長丙○○○○舒基的電話讓壹週刊查詢，我有問
    丙○○○○舒基是否願意提供電話讓媒體查詢，他表示願意等語；丙○○○○舒
    基則以：我沒有寫E─MAIL ，也沒有作任何事情。我的職務本即可供人查詢公司
    情況，因為公司的E─MAIL 通常會提供另一個可以聯絡的對象，以供收信人聯絡
    查證。我是之前為公司業務將我的姓名、聯絡方式給甲○○，作為查證公司營業
    的方式。等情置辯。
六、本院查：
(一)壹週刊雜誌於九十年八月十六日以主標題標題「科技騙子甲○○」「坑殺股東」
    、小標題「科技新貴、大話不斷」報導被告甲○○，並採訪自訴人乙○○稱「甲○○從小窮怕了，以致於創業後，只要看到好處，一定往自己的口袋裡塞。我沒
    看過他這麼沒有職業道德的人。：：二０００年十二月十七日甲○○以負責人名
    義開了二張支票，金額分別為四百萬及七百三十八萬元，給一位擔任白手套角色
    的人士，這筆資金立刻又轉匯到甲○○位於中國農民銀行大同分行的個人帳戶。
    」、宏通創投總經理鄭瑞雨稱：「甲○○根本就是騙子，高科技騙子，網路界的
    騙子，他就像是把手伸進糖果大箱子中的小孩子，貪心地想拿走所有糖果」、小
    股東稱：「匯豐電訊始終未幫小股東轉換成可在NASDAQ自由買賣的ADR ，只能眼
    看公司股價一天天下跌」等內容，有壹週刊當期文章影本三紙在卷可憑（見原審
    卷第四九至五三頁）。自訴人乙○○對上開記載確係其本人發言一節均自承屬實
    。自訴人並在本院訊問時自承上開報導中關於伊個人之談話，係在數日前接受記
    者褚親親對伊個人採訪中所說，伊並進而告知褚親親數日後召集有一個股東討論
    會（非正式亦未通知全體股東），在伊辦公室，褚親親可到場聆聽。記者褚親親
    因而到場採訪等情屬實（見本院卷第二九、三十頁）。可見前開壹周刊之報導係
    依據自訴人個人之片面說詞及由自訴人主導無誤。而遍觀全篇報導，僅見壹週刊
    之目的乃在揭露被告甲○○個人經營匯豐電訊股份有限公司之不當，惟其中之撰
    述明顯涉及甲○○個人人格及操守。且該壹周刊在出刊之前並未向被告甲○○為
    任何查證，或取得被告甲○○這一方之說法即行披露一節，復為證人褚親親在本
    院結證屬實（見本院卷第五二頁）。該雜誌社上開報導之取材竟僅侷限於與被告
    甲○○有相對立關係之董事、股東，已難期能公平客觀；況壹週刊雜誌社理財組
    主任陳昌陽及記者褚親親均於原審審理中證稱：對涉及私人之報導會進行嚴謹查
    證等情（見原審九十一年五月二十日訊問筆錄），但本篇卻尚未對甲○○取得查
    訪，獨漏其個人之說詞未論。甲○○一方之說法隻字未見，顯未盡媒體加以查證
    並平衡報導以期詳實之責。被告甲○○得知壹週刊對其之報導後，就該報導指責
    其為沒有職業道德、騙子、侵吞公司公款中飽私囊等文字，認受屈辱，以其立場
    提出說明澄清，而親自撰文於出刊隔日即九十年八月十七日寄發電子郵件至該雜
    誌社，央求該雜誌社應為平衡報導，還其清白，姑不論其所反駁之內容為何，被
    告遭雜誌指摘報導在先，其嗣後所為，核屬自辯之行徑，應係出自善意發表言論
    ，主觀上難認有誹謗、妨害信用之犯意。
(二)雖自訴人又指被告甲○○E─MAIL 所載內容種種超出壹周刊之內容，超出澄清事
    實之必要而對自訴人為不實之指摘云云。惟查：壹周刊上開報導係因自訴人個人
    之主導，並通知記者褚親親可參與其數個大股東研商會，自訴人除對被告甲○○
    攻擊指摘外，尚稱被告甲○○係「沒有看過這麼沒有職業道德的人」云云，已如
    前述。但據同案被告丙○○○○舒基在原審亦供稱：事後伊所知壹周刊之報導並
    非真實（見原審卷第一四五頁）。是被告甲○○辯稱伊對於有關之說明係為說明
    自訴人有攻訐伊之動機，並無誹謗之故意一節，即非無據。再查雖證人褚親親否
    認要求被告甲○○提出書面，但被告甲○○寄予褚親親之E─MAIL 係寄到褚親親
   在壹周刊未公開之電子信箱之事實，為證人褚親親在本院結證屬實。是顯見被告
    甲○○辯稱伊發E─MAIL ，乃因伊與壹周刊聯絡後，經壹周刊要求以書面提出說
    明，並給予電子信箱地址一節，應非無憑。因之被告甲○○辯稱係因自訴人對壹
    周刊記者對伊為不實之指證，壹周刊並因而為不實之報導，伊為澄清事實，且指
    出自訴人何以對伊加以誣指而應壹周刊要求，發函說明，要求記者澄清平衡報導
    ，應可採信。至於自訴人於九十一年九月十三日另提出證一至證二十三之證據，
    ，惟查自訴人非但係在本案言詞辯論後始行提出，且查上開證據多屬被告與自訴
    人間關於經營公司之爭議，且在澄清壹周刊對甲○○之不利報導是否屬實而已，
    而壹周刊據自訴人片面之攻訐即公然以沒有職業道德、騙子等詞加諸被告甲○○
    ，被告甲○○因而有說明何以自訴人有對伊個人攻擊之動機既如前述，則上開證
    據亦不能直接推認被告甲○○有何誹謗之故意。
(三)再查被告甲○○寄發電子郵件至壹週刊雜誌社，而該雜誌社就所載內文仍須查證
    一節，俱如前述，證人陳昌陽、褚親親亦均證以被告甲○○曾要求平衡報導，刊
    登其文稿內容，但未要求原文照刊等語屬實（見原審卷第九四至九九頁）。褚親
    親嗣在本院證述改稱被告甲○○係要求來函照登云云，與其初供不符，難以採信
    。是被告甲○○無非提供新聞報導素材，惟郵件內容是否刊載、如何刊登，仍取
    決於該雜誌社。而本件壹周刊並未刊登被告甲○○之前開電子信箱之函件內容已
    如前述。而自訴人舉以證人趙堅白及林振生曾收受該等電子郵件，據為被告散布
    行為之引證。然證人趙堅白於原審審理交互詰問中結證陳稱係經壹週刊記者褚親
    親要求查證被告甲○○之電子郵件內容可信度下，經褚親親轉寄而收受一事；證
    人林振生則結證因其與趙堅白前於匯豐電訊任職，趙堅白遂將信件供其觀看並討
    論等詞詳確（見原審上開訊問筆錄），則壹週刊雜誌記者出於其翔實報導之本旨
    ，將被告甲○○之電子郵件主動轉予他人觀覽，既非被告之散布行徑，亦非當然
    受被告而利用之散布工具；趙堅白將信件供昔日同事閱讀，要屬其個人行為，殊
    與被告無涉。又自訴人上訴後又指被告甲○○將上開文件寄發數個電子信箱，亦
    指被告甲○○係有散佈行為。惟查本件壹周刊前開文章披露之時，被告甲○○係
    在國外不在台灣之事實，為自訴人所不否認，是被告甲○○辯稱：因上開壹周刊
    之內容係經多位親友轉告得知，是伊亦因而將文章轉送上開對伊關切之親友併為
    澄清，並無散佈之意圖一節，即屬有憑，參諸自訴人均未提出任何其他自被告處
    因而在他處媒體或散佈之公開之情形，是被告甲○○所辯此節，亦堪採信。
(四)自訴人乙○○與被告甲○○曾共同合作投資經營匯豐電訊股份有限公司，嗣因甲○○請購賓士車，乙○○領取董事長獎金一、二億元，及修改公司章程將乙○○
    董事長更換之事，二人心生嫌隙爭執乃起等節，為雙方所不爭（見原審審判筆錄
    ）。是歧異生於自訴人與被告甲○○間，且壹週刊之報導亦無涉及被告丙○○○○舒基本人，衡情丙○○○○舒基當無與被告甲○○合意寄發電子郵件之動機及
    可能。而被告甲○○事先並未告知丙○○○○舒基郵件所載內容一事，業為被告
    二人一再供述甚明在卷，互核相符。果若丙○○○○舒基與被告甲○○共同為文
    ，何以第一封電子郵件未見被告丙○○○○舒基之名義。參以被告丙○○○○舒
    基並未在上開信函或文件上簽署，且當時本人在國外處理業務，被告甲○○稱伊
    逕列丙○○○○舒基之名義，僅係為提供電話供壹周刊為查證對象，被告丙○○○○舒基堅詞否認知情參與，應可採信。是不能執被告丙○○○○舒基姓名、電
    話嗣列載於第二封電子郵件，即推認其與甲○○有何共謀之處。
(五)承前析論，被告甲○○因壹週刊雜誌對其不利之報導，撰文以電子郵件寄送要求
    該雜誌平衡報導，主觀上出於自我辯駁之自辯意思，客觀上亦與散布行止無涉；
    被告丙○○○○舒基則事先均不知情亦未參與，均不足逕論有誹謗及妨害信用之
    犯行該當。本件難以自訴人片面瑕疵之指述，繩以被告二人該等罪名。
七、此外，自訴人既無法舉證被告犯罪，且本院亦查無其他積極證據足證被告有何自
    訴人指摘之犯行，本件應認不能證明犯罪。原審同此認定，而為被告二人無罪判
    決之諭知。上訴人仍執陳詞以(一)被告甲○○所撰寫之文章，內容均屬詆毀上訴人
    名譽之不實陳述，並未澄清壹周刊上開報導所提及匯豐公司在美國股巿下巿等事
    ，顯係假藉澄清目的，與被告丙○○○○舒基聯名以電子郵件方式寄予壹周刊，
    以達毀謗上訴人名譽目的。(二)被告甲○○要求壹周刊記者褚親親刊登上開文章，
    顯見被告等確有將上開詆毀上訴人名譽文章散佈於眾之意。(三)又被告甲○○除將
    系爭文章寄予褚親親外，尚寄送至其他多名不知名人士，益證被告等確有散佈於
    眾之意圖云云為由提起上訴，指摘原判決不當，惟其所指各節均不足採信，已如
    前述，其上訴自無理由，應予駁回。
八、被告甲○○、丙○○○○舒基經合法傳喚未到場，爰不待其陳述，逕為一造辯論
    判決。
據上論斷，應依刑事訴訟法第三百六十八條、第三百七十一條，判決如主文。
中      華      民      國    九十一    年      九      月    二十七    日
                              台灣高等法院刑事第十庭
                                  審判長法  官  溫  耀  源
                                        法  官  黃  金  富
                                        法  官  何  菁  莪
右正本證明與原本無異。
不得上訴。
                                        書記官  鐘  麗  芳
中      華      民      國    九十一    年      九      月    三十      日
